【裁判字號】    98,消債抗,116
【裁判日期】    980512
【裁判案由】    更生事件
【裁判全文】
臺灣板橋地方法院民事裁定           98年度消債抗字第116號
抗  告  人
即聲請人    甲○○
代  理  人  郭振茂律師
上列抗告人因消費者債務清理條例聲請更生事件，對於中華民國
98年4 月2 日本院97年度消債更字第879號裁定提起抗告，本院
裁定如下：
    主  文
抗告駁回。
抗告程序費用新臺幣壹仟元由抗告人負擔。
    理  由
一、本件抗告意旨略以：(一)抗告人於95年間與聯邦銀行協商時，
    抗告人當時須照護高齡母親，並無固定工作收入，因協商還
    款條件係由銀行依其內部機制單方計算後，通知抗告人接受
    與否，並未充分考量抗告人之清償能力及基本生活所需，抗
    告人對還款金額並無置喙之餘地，協商時銀行要求抗告人每
    月應還款28880 元，利率6.88% ，抗告人曾請求銀行將利率
    調降為零，但銀行表示已屬最大優惠而不同意，抗告人為免
    違約金、利息不斷增加，再加上銀行電話催債手法，造成抗
    告人及家人無法安心工作，又擔心若不照銀行協商機制簽約
    ，以後無法再為申請，抗告人權衡未協商之利率20% 及協商
    後利率6.88% 二者，即選擇協商還款，故抗告人雖明知每月
    還款金額遠高於抗告人及配偶每月收入扣除生活必要支出之
    餘額，不得不同意簽署協議書，成立協商，協商後甚至不惜
    再以保單借款（利率6.9%）用以支付協商款項近2 年，抗告
    人雖於95年10月於台大醫院護理部上班開始有薪資收入，惟
    抗告人與配偶皆有債務在身，又各自分擔扶養1 名小孩（小
    孩共2 名），抗告人之收入償還協商款項後，已無法支付抗
    告人及子女之必要生活費用支出（2 年來保單借款金額已達
    386000元，已借無可借），實已山窮水盡，無力續依協商條
    件還款。(二)抗告人存於台灣銀行之定期存款早已全部質借，
    用以支付家庭必要生活費用及清償債務，實際上已無存款餘
    額，且抗告人尚須按月支付質借利息3500元，故原審認定之
    優惠利息所得實際上應視為不存在，若視為存在，該筆存款
    之質借利息係屬必要支出，亦應予扣除，且縱使如原審所認
    定抗告人每月收入為35000 元，如扣除每月繳交協商款項28
    880 元，餘額不到7000元，抗告人尚須分擔扶養1 名小孩，
    明顯低於政府公佈之每人每月最低生活費用標準，且抗告人
    除工作收入，並無原審所稱之其他經濟來源收入。至於原審
    所指個別協商一致性方案，最款期限最長180 期，主控權仍
    在銀行，且協商之利率不一定為零利率，如重新與銀行申請
    債務協商，銀行勢必要求抗告人繳交毀諾期間高額利息及違
    約金，對抗告人而言無疑雪上加霜，抗告人聲請更生，並非
    逃避還款責任，亦無隱瞞可供還款來源之財產及收入情事等
    語，併為聲明：原裁定廢棄。
二、按債務人對於金融機構因消費借貸、自用住宅借款、信用卡
    或現金卡契約而負債務，在聲請更生或清算前，應提出債權
    人清冊，以書面向最大債權金融機構請求協商債務清償方案
    並表明共同協商之意旨，消費者債務清理條例第151 條第1
    項定有明文。次按債務人與金融機構協商成立者，不得聲請
    更生或清算，但因不可歸責於己之事由，致履行顯有重大困
    難者，不在此限；本條例施行前，債務人依金融主管機關協
    調成立之中華民國銀行公會會員辦理消費金融案件無擔保債
    務協商機制與金融機構成立之協商，準用前項之規定，消費
    者債務清理條例第151 條第5 項、第6 項亦分別有明文可參
    。又聲請更生或清算不合程式或不備其他要件者，法院應以
    裁定駁回之，但其情形可以補正者，法院應定期間先命補正
    ，復為同條例第8 條所明定。
三、次按前開法律規定之「但因不可歸責於己之事由，致履行顯
    有重大困難者，不在此限」，其立法意旨係基於債務清償方
    案成立後，應由債務人誠實遵守信用履行協商還款條件，惟
    於例外情形下發生情事變更，在清償期間收入或收益不如預
    期，致該方案履行困難甚或履行不能，因不可歸責於己之事
    由，始能聲請更生或清算。此規範意旨在避免債務人任意毀
    諾已成立之協商，濫用更生或清算之裁判上債務清理程序。
    蓋以債務清償方案係經當事人行使程序選擇權所為之債務清
    理契約，債務人應受該成立之協議所拘束。債務人既已與金
    融機構協商成立，如認該協商方案履行有其他不適當情形，
    自仍應再循協商途徑謀求解決。又所謂不可歸責於己之事由
    ，係指出於非己身所能控制之自然力或其他人為事由，具有
    猝然性而不能預知，非人力所能參與或所能阻止，而陷於不
    能履行承諾償還自己之債務者而言，例如：
  (一)債務人於履行清償期間遭逢重大意外災害，如車禍、火災、
    或罹患重大不治之惡疾而喪失工作能力。
  (二)債務人負擔家計生活之職業工作，突然非自願性失業，而可
    預見的、持續性的無法就業謀生。
  (三)因遭逢不可抗力之天然災害，如地震、颱風、水災而因其損
    害甚鉅致無力清償等情事。
四、本院查：
  (一)抗告人於消費者債務清理條例施行前，曾依照中華民國銀行
    公會會員辦理消費金融案件無擔保債務協商機制，與最大債
    權金融機構聯邦商業銀行股份有限公司於95年5 月4 日達成
    協商，雙方約定抗告人自95年6 月起分80期，利率6.88% ，
    每月10日以28880 元依各債權銀行債權金額比例清償各項債
    務，直至全部清償為止，直至97年5 月10日毀諾，此有協議
    書及無擔保債務還款計劃影本各乙件為證。準此，本件抗告
    人依上開協商機制與最大債權金融機構協商成後，再向本院
    聲請更生，尚須符合「不可歸責於己之事由致履行顯有重大
    困難」之法定要件，方為適法。
  (二)本件抗告人主張95年與銀行協商時，因照顧親人無固定工作
    及收入，協商還款條件乃銀行單方計算及通知抗告人接受與
    否，並未考量抗告人有無清償能力及生活所需，囿於原欠款
    利息及違約金不斷增加，加上銀行催債手法造成困擾，權衡
    協商後欠款利率減少後，選擇接受協商條件，但每月還款金
    額遠高於抗告人及配偶每月收入扣除生活必要支出之餘額，
    依協商條件履行顯無法維持基本生活等語。抗告人於95 年
    間與銀行簽立債務協商條件時，已係40歲之成年人，在協商
    前從事工程、房屋仲介、報關及汽車業務等工作歷練，顯非
    欠缺知識、經驗之人，對於本身之經濟狀況、家庭收支情形
    應知之綦詳，理應於協商時評估可否履行協商條件之情事，
    抗告人當時盱衡其經濟狀況，猶簽署協商協議書，同意最大
    債權銀行之無擔保債務還款計劃，可見其償還能力，當屬抗
    告人於協商時已經其適當評估，思量資金來源之籌措管道後
    ，認無疑慮方始為之。況銀行提出協商條件同時，復已給予
    抗告人長達14日之猶豫期間，並告以如日後有未依條件履行
    之情形，協商即屬失效，抗告人所負各債即回復依各原契約
    履行等節清楚，此有抗告人於原審提出之通知函即明（原審
    卷第87頁），是抗告人接受與否，亦有充分之時間考量，若
    認本身力有未逮，或積極之拒絕、或消極之不履行協商條件
    均足以發生阻卻商條件成就之效果，惟抗告人其後既未予拒
    絕，甚至更依約自95年6 月間起履行達2 年之久，足見其於
    簽立前述協商條件之際，實已考慮周詳日後還款方法，並無
    匆促、不及思慮等不得己之情形無疑，且事實上依抗告人事
    後之履行情形亦可證明其先前擬定之還款計劃頗為可行。抗
    告人於協商時既已明知其收入情形，以及將來可能支出之用
    途，仍同意承諾原協商條件，非無充分考量籌措資金來源之
    規劃，自不得再以同一原因反覆爭執，故上開事由並非出於
    非己身所能控制之自然力或其他人為事由，具有猝然性而不
    能預知者。
  (三)其次，抗告人已自承其於95年5 月簽署上開債務協商後，即
    自同年10月間起任職於國立臺灣大學醫學院附設醫院（原審
    卷第5 頁），核與卷附之財政部臺灣省北區國稅局95年度、
    96年度綜合所得稅各類所得資料清單、國立臺灣大學醫學院
    附設醫院服務員在職證明書及投保資料表等件相符，互核抗
    告人於原審97年9 月1 日提出之陳報狀所載相符，抗告人既
    於協商成立當時並無正式固定之工作收入，仍願意接受協商
    條件，顯見對於如何履行協商條件已有腹案及方法，抗告人
    嗣後亦繼續履行達2 年之久，抗告人於協商後更獲任職而有
    薪資收入，更有能力履行協商條件。抗告人雖稱協商款項全
    靠其配偶范幸惠每月薪水及保險質借償還，惟抗告人對於保
    單借款均用於清償本件協商還款債務部分，未據提出證據以
    實其說，縱或該部分陳述是否為真，然以抗告人既得在債務
    協商成立後能覓得工作，其於就業後所得收入數額自較協商
    當時來得多，應較協商當時應更具償債能力，自屬當然。是
    知抗告人提出本件更生聲請，主張其所得收入不足支應於未
    就業時所承諾之協商還款金額，係具「不可歸責之事由」云
    云，即失依據，難認可採。
  (四)本院依抗告人於本件更生聲請前（亦97年5 月10日毀諾前後
    ）之97年4 、5 、6 月為例，抗告人於97年4 月領取薪資（
    包含夜點獎金）為32,502元（計算式：22,940＋4,500 ＋5,
    062 ＝32,502）、97年5 月領取薪資為31,724元（計算式：
    22,940＋4,659 ＋4,125 ＝31,724），而97年6 月聲請人領
    取之薪資則為31,392元（計算式：22,940＋3,00 0＋2,250
    ＋3,202 ＝31 ,392） ，此有國立臺灣大學醫學院附設醫院
    98年2 月13日校附醫總字第0980000605號函及所附薪津明細
    表在卷可佐（原審卷第376 至377 頁），足見抗告人之工作
    所得顯較抗告人自行陳報之數額為多，且抗告人毀諾前後薪
    資所得並無明顯減少，抗告人主張伊有收入不足支應協商還
    款金額，亦即履行協商條件顯有重大困難云云，實難憑信。
    又查依抗告人96年各類所得總收入為410,856元，另其共同
    生活配偶96年各類所得總收入為328,000 元，有抗告人於原
    審提出之財政部臺灣省北區國稅局96年度綜合所得稅各類所
    得資料清單2 紙可憑（見原審卷第23、26頁），又抗告人自
    承其係退伍軍人，並領有18% 退休優惠存款，雖抗辯其退休
    優惠存款262,000 元均已質借予台灣銀行，並提出台灣銀行
    優惠存款綜合服務存摺影本為證，惟依該台灣銀行優惠存款
    存摺所示，抗告人上開存摺於每年3 月底、4 月初均會匯入
    約5 萬餘元，應係其每年得領取之退休俸，其於96年3 、4
    月底計匯入57,696元，97年3 月27日計匯入58,006 元，則
    抗告人及其配偶二人96年總收入應為796,542 元（410856＋
    328000＋57696 ＝796552），平均每月總收入已達66,379元
    ，則縱依行政院公布97年每人每月最低基本生活標準費用9,
    829 元計，抗告人、配偶及所共同扶養之2 名子女全戶共計
    四人，其每月所需支出基本生活費用為39,316（9829×4 ＝
    39316） ，再加計抗告人所需負擔協商金額28,880元，雖已
    達68,196元，而逾上開總收金額1,817 元，惟二者差額已不
    足2,000元，再加以抗告人現所住居永和市房屋，乃係抗告
    人所自有，有財產歸屬資料清單可按，已較一般人可免於每
    月房租支出，生活負擔支出已屬更輕，抗告人既已陷於財務
    困難，自當較一般人更加節撙開支，節約克己，更應能將上
    開每月基本生活費用39,316元支出再為降低，應無不能支付
    履行每月協商金額之能力，本院因而認抗告人及其配偶共同
    收入，並無履行協商金額後而有陷於不能維持其全戶扶養家
    屬基本生活所需情形，所辯自不足採。
  (五)抗告人目前正值壯年，如其日後勉力工作，並非不可能得再
    繼續履行現今之協商條件，何況縱其偶有一時困難致無法清
    償債務，本與債務清理之要件不符。抗告人如對原協商條件
    之履行存有疑慮因而毀諾，依原審卷附債權人之來函建議，
    亦得另循銀行公會之決議，申請「個別協商一致性方案」，
    由最大無擔保債權銀行依據前置協商清償方案之精神和原則
    ，與債務人重新協商以議定符合債務人繳款能力之月付款金
    額（按該方案最長為180 期，利率最低為0 ％），而再次進
    行解決債務之商談（例如大眾商業銀行股份有限公司、永豐
    信用卡股份有限公司、玉山銀行、聯邦商業銀行股份有限公
    司、中國信託商業銀行股份有限公司等，參酌原審卷第206
    至207 、298 至300 、33 2至334 、363 至364） 。是上開
    情形，當足為抗告人所參考。
五、基此，原審法院以抗告人既有毀諾之事實，且抗告人並未舉
    證證明其於協商成立後，究有何不可歸責於己之事由，致履
    行顯有重大困難，而認抗告人之聲請更生係屬無據，非無理
    由。況且本件抗告人聲請更生，復經原審法院命其補正有何
    不可歸責於已之事由致履行協商顯有重大困難，亦未據抗告
    人依法補正，自應駁回債務人更生之聲請，同時於原裁定理
    由中提供抗告人得另尋銀行公會「個別協商一致性方案」再
    進行協商以謀求適當之履行條件。從而，原審裁定駁回債務
    人更生之聲請，於法並無違誤。抗告意旨指摘原裁定為不當
    ，求予廢棄云云，為無理由，應予駁回。
六、據上論結，本件抗告為無理由，依消費者債務清理條例第15
    條，民事訴訟法第495 條之1 第1 項、第449 條第1 項、第
    95條、第78條，裁定如主文。
中    華    民    國    98    年    5     月    12    日
                  民事第三庭    審判長法  官  朱耀平
                                      法  官  邱靜琪
                                      法  官  張紫能
以上正本證明與原本相符
本裁定不得抗告
中    華    民    國    98    年    5     月    12    日
                                      書記官  華海珍


司法院資訊處製作；財團法人民間司法改革基金會備份。
